【裁判字號】    97,訴,172
【裁判日期】    970704
【裁判案由】    返還價金等
【裁判全文】
臺灣臺中地方法院民事判決               97年度訴字第172號
原      告  壬○○
            乙○○
上一人
訴訟代理人  甲○○
被      告  博凱建設股份有限公司
法定代理人  辛○○
訴訟代理人  蔡得謙律師
複  代理人  丙○○
訴訟代理人  何立斌律師
被      告  丁○○
訴訟代理人  阮春龍律師
上列當事人間請求返還價金等事件，本院於97年6月20日言詞辯
論終結，判決如下：
    主  文
被告應給付原告壬○○新台幣佰柒拾伍萬元，及其中新台幣
佰肆拾伍萬元自民國九十七年一月二十四日起至清償日止，按年
息百分之五計算之利息。
被告應給付原告乙○○新台幣壹佰捌拾萬元，及其中新台幣壹佰
拾萬元自民國九十七年一月二十四日起至清償日止，按年息百
分之五計算之利息。
原告其餘之訴駁回。
訴訟費用由被告負擔二分之一，餘由原告壬○○負擔二十分之七
，原告乙○○負擔二十分之三。
本判決原告勝訴部分，於原告壬○○以新台幣壹佰貳拾伍萬元、
原告乙○○以新台幣陸拾萬元分別供擔保後，得假執行。但被告
如分別以新台幣佰柒拾伍萬元、壹佰捌拾萬元為原告壬○○、
乙○○預供擔保，免為假執行。
原告其餘假執行之聲請均駁回。
    事實及理由
一、原告主張：
  (一)被告丁○○提供土地，由被告博凱建設股份有限公司（下稱
    博凱公司）建築建物，即稱「新生名園」建案，並公開販售
    ，是被告丁○○與博凱公司間存有合夥關係。原告壬○○經
    由該公司銷售員戊○○介紹、說明出售建物之商品內容，經
    雙方合意議價後，原、被告雙方簽定「不動產買賣契約書」
    ，被告等係出售坐落台中縣大里市○○段第229之3、229 之
    6地號土地及其上1476建號建物，即門牌台中縣大里市○○○路265號房屋予原告壬○○，原告壬○○已依契約所定付
    款程序，分別於民國（下同）96年9月16日給付現金新台幣
    （下同）10萬元；96年9月17日給付現金2萬元，及支票兩紙
    共188萬元（上海商銀大里分行票號TLA050465，面額123萬
    元；華僑銀行大里分行票號GA600802，面額65萬元，受款人
    均為被告博凱公司）；96年10月17日給付145萬元（匯入受
    款人被告博凱公司於國泰世華商業銀行大里分行
    000000000000帳號, 以上共計已給付被告博凱公司345萬元
    ，以上均由博凱公司己○○簽收無訛。
  (二)另原告乙○○經由被告博凱公司總經理庚○○、銷售員戊○○之介紹、說明系爭不動產之商品內容，經雙方合意議價後
    ，原、被告雙方簽定「不動產買賣契約書」，被告等係出售
    坐落台中縣大里市○○段229之9、229之6地號土地及其上
    1485 建號建物，即門牌台中縣大里市○○路○段327巷6號房
    屋予原告乙○○，原告乙○○已依契約所定付款程序，分別
    於96 年9月3日給付30萬元定金（由被告博凱公司戊○○簽
    收），96年9月5日給付20萬元，96年10月3日給付80萬元（
    均匯入博凱公司帳戶），以上共計已給付130萬元。
  (三)本件兩造間之不動產買賣契約，依約所定，共同委任天群代
    書事務所（地政士李佳玲，台中縣大里市○○路696號1樓）
    辦理買賣標的物相關事宜，然在原告繳交完稅款之後，地政
    士向地政事務所申辦買賣標的物所有權移轉登記時，被告博
    凱公司卻拒絕提供相關資料、印鑑等所需資料文件，明確告
    知地政士拒絕移轉本件買賣標的物登記於原告二人，且未說
    明有何不能辦理移轉登記之原因或理由，片面拒絕履行契約
    。在被告等片面拒不履行契約後，原告除透過受任地政士多
    次催促被告等履約之外，並於96年12月3日以存證信函催告
    被告博凱公司，限期依約履行系爭2戶建物所有權移轉登記
    ，惟被告不但依舊拒不履行契約，更反稱從未出賣上開房地
    予原告等，並指未曾收受原告等所給付之價金。
  (四)綜上事實，被告拒不履行契約，已違約明確，依系爭買賣契
    約書第10條第2項所示「賣方如不履行契約所定各項業務時
    ，即為賣方違約，買方得限期催告履行，逾期仍不履行即予
    解除契約，賣方除應將所收價款全部退還外，並應同時賠償
    與已收價款同額金額做為懲罰性違約金」。賣方被告等已違
    約，買方原告等亦己限期催告履行，原告等除以本起訴狀為
    解除契約之意思表示外，被告等除應將所收價款345萬元全
    部退還原告壬○○、價款130萬元退還原告乙○○外，並應
    同時賠償予原告與已收價款同額之345萬元及130萬元為懲罰
    性違約金。亦須賠償依民法第249條第3款規定「加倍返還其
    所受之定金」，給付原告壬○○10萬元、乙○○30萬元。是
    原告依民法第345條、第348條第1項、第249條第3款、第250
    條第2項後段規定，暨兩造不動產買賣契約之內容，提起
    本件訴訟。
  (五)原告對被告抗辯之陳述：
  (1)被告間確實有合夥關係存在：
  被告丁○○、陳豐茂（即博凱公司前法定代理人）、庚○○
    合夥開發本件「新生名園」建案，且於安泰銀行開設聯名帳
    戶（安泰銀行即為新生名園建案之融資銀行），可證其等三
    方確為合夥關係。
  被告丁○○於第一次書狀已自認其與庚○○、被告博凱公司
    之合夥關係，嗣後又自言其已退出合夥關係，可見只是臨訟
    杜撰之詞，雖提出銀行存摺內頁影本乙紙證明。然該銀行存
    摺內頁為何人帳戶所有？並無人知曉，焉可為證據？又縱該
    銀行存摺內頁為被告丁○○帳戶明細，其中被告博凱公司匯
    入之400萬元，己○○匯入之300萬元，可能是他們合夥關係
    營利之分配，可能是合夥關係資金之調配，可能是他們合夥
    關係之借貸、寄託…，焉能證明該兩項金額即就是被告丁○○的退股金？
  再依民法第686條規定，合夥人之聲明退夥，須有一定之程
    序，被告丁○○並未能舉證自圓其說。又依同法第689條規
    定，退夥人股份之返還，須有結算之一定程序，並分配其損
    益，被告丁○○如何證明其等之結算，該700萬元是為其退
    股金？依上開民法規定與常理分析判斷，可知被告丁○○所
    辯均不足採信。再者，其是否退出合夥關係，乃其等合夥關
    係的內部問題，不足以對抗善意第三人。
  依據證人戊○○於97年5月20日到庭證述，可證被告丁○○
    、博凱公司、訴外人庚○○三方為合夥關係，其各有義務（
    出資等），也安排有保障之配套設計，三方之合夥已至為灼
    然，實不容被告等再為置辯。
  (2)被告等有授權己○○、庚○○出售系爭房地予原告二人：
  被告丁○○、博凱公司，及訴外人庚○○為合夥關係，則其
    等不論是否為合夥或隱名合夥，依民法第671條、第679條、
    第681條、第701條、第705條等明文規定，其等既為合夥關
    係，則被告丁○○、庚○○、被告博凱公司均有權代表對第
    三人執行相關業務，個人並有「合夥人之補充連帶責任」，
    且庚○○為被告博凱公司總經理，亦有為公司執行業務之權
    利，不論由被告等之合夥關係或庚○○為被告公司之經理人
    ，系爭二份契約既由被告丁○○、博凱公司名義聯名，由其
    等受僱營業人員代理合夥事業與原告等簽訂．則被告二人須
    負連帶責任，事實至明，此何須原告另行舉證庚○○等人之
    有否代理權？
  被告丁○○辯稱未授權己○○、庚○○出售系爭房地，及向
    客戶收取買賣價金。被告丁○○與庚○○有合夥關係，此乃
    係被告等之合夥內部關係，焉得對抗善意與之交易之第三人
    原告等，是以其爭執應無理由，不足採信。
  又己○○、戊○○等於被告博凱公司之所在地，同時為本件
    「新生名園」建案營業處所任職，銷售新生名園成屋，如非
    被告博凱公司等合夥關係的受僱人，其等亦應有某種委任或
    授權，否則焉能於被告博凱公司營業處所銷售被告博凱公司
    之房屋？如果其等非被告博凱公司之受僱人，亦有民法第16
    9條「…知他人表示為其代理人而不為反對之表示者，對於
    第三人應負授權人之責任。…」之表見代理情形，被告博凱
    公司對本件買賣契約仍應負責。且被告博凱公司設於該址，
    房子蓋於該地，營業處所几淨窗明，卻無人執行業務，管理
    營業，豈非荒唐矛盾，博凱公司其抗辯無理由。
  由被告丁○○陳稱：「庚○○另以『博凱公司』之名於國泰
    世華銀行台中分行（應為大里分行）開設帳戶，為購屋者之
    買屋價金匯入帳戶。」可證庚○○能以被告博凱公司之名開
    設銀行帳戶，並供合夥營運之用，則庚○○即為他們合夥關
    係之建案現場負責人，獲有合夥關係之授權執行業務，被告
    博凱公司及丁○○抗辯庚○○無權代理，並不可採。
    丁○○另陳稱：「95年1月20日由己○○匯給丁○○300萬元
    」，己○○本為新生名園現場銷售及事務經辦人員，新生名
    園之資金會計作業，也都由其控管，可證己○○自新生名園
    建案，被告合夥關係開始起即為合夥關係之受僱人。
  再依據證人戊○○於97年5月20日到庭證述，可證己○○、
    庚○○及戊○○等人均有被告丁○○、博凱公司授權管理、
    銷售本件新生名園建案業務。
    證人庚○○97年6月6日到庭提出陳豐茂、丁○○、蕭朝村、
    庚○○之合夥契約書，並證稱本件建案是全權委託其來負責
    處理云云。查本建案被告等並無法說明、舉證，另有他人負
    責相關業務，且庚○○父女持有系爭建案之所有相關資料（
    印鑑、權狀、帳冊等），可證系爭建案之業務，庚○○父女
    已受有全權處理之權。另證人己○○同日證述，佐以被告丁○○之陳述，己○○能取得被告丁○○之印章、博凱公司之
    印章及相關資料，均是受有充分之授權，此已毋庸置疑。
  被告博凱公司再舉公司法第185條第1項第2款規定，及台灣
    高等法院台中分院96年度重上更(一)字第32號判決，抗辯其未
    經公司股東會決議授權庚○○、己○○、戊○○等人售屋。
    又其自認被告博凱公司係以不動產買賣為營業項目之一。上
    開公司法第185條第1項第2款「讓與全部或主要部分之營業
    或財產」，其立法意旨在於該讓與可能使公司之所營事業不
    能成就，致影響公司之生存，故將之列為股東會之專屬決議
    事項。查被告博凱公司出售該公司所建全部房屋，乃屬公司
    營業上之事務，與公司法第185條第1項第2款之情形不同，
    自無須經股東會之決議。又其所舉台灣高等法院台中分院96
    年度重上更(一)字第32號判決，與本件事實並不相同。
  據上，被告博凱公司否認被告丁○○、庚○○、己○○、戊○○等人均非其公司的代表或代理人，而爭執系爭二份買賣
    契約書係由其等冒充被告公司之代理人與原告訂約。查上開
    人員與被告博凱公司為合夥關係，或受僱於博凱公司，或經
    博凱公司授權，均為其等之內部關係，前已敘明，被告博凱
    公司空言否認並無證據，顯無理由。
  (3)原告所提系爭二份買賣契約書為真正：
  系爭房地「新生名園」之興建、出售為被告等之合夥關係對
    外營業，買賣手續、過程均於被告博凱公司之營業處所進行
    ，由其職員與客戶洽談，並簽定買賣契約，且協同辦理過戶
    手續，與一般建築成屋之房地買賣交易程序無異，又系爭房
    地為其等合夥事業，而於其營業處所內之人員及業務，當然
    為合夥事業之營運行為，現在卻均空言否認有本件個案交易
    （但不否認己完成交易之個案），同一個建築「新生名園」
    案，其等之主張自相矛盾，顯然不足抗辯原告之主張，除非
    其等為詐欺集團，願意承擔刑事詐欺罪責，否則怎可收了錢
    【現金均由其等之受僱人簽收，或出具收據，焉有老闆親自
    收受價金才算有交付之理，且其等已有收款之專用帳戶（博
    凱公司於國泰世華大里分行000000000000帳號），被告丁○○抗辯其未收受分文，顯無理由】，而不但否認本件交易契
    約，又否認收受價金？又其他已入住、完成買賣手續的客戶
    （已有4戶），為何同樣的契約（如證十），被告卻承認？
    可證被告的否認系爭契約書之真正，毫無理由。
  又系爭契約書上原告之署押及印文，均為原告親自或授權所
    簽，被告如何否認其真正？被告全盤否認本件買賣交易，連
    原告的印文、署押都要否認，其無理之至，其行徑均在干擾
    司法、拖延訴訟而已，被告應舉證證明原告之印文、署押為
    何不是真正？
  被告丁○○否認其於系爭契約書上之印文署押為真正；此乃
    其等之合夥關係，由其受僱人員於系爭房地營業處所，所使
    用之印章，有否授權其等之受僱人使用，乃其等之內部關係
    ，不足對抗善意第三人。且其相同之受僱人於同營業處所，
    以相同之印文、署押、文件…，與其他已完成交易者之交易
    均為有效，被告等如此相互矛盾之主張，顯有違經驗法則，
    亦無理由。
    又被告丁○○97年6月6日當庭表示：「出售的房子，陳豐茂
    都有跟我講，房子需要給他們過戶，我才去蓋印章的」、「
    我有拿印鑑證明給陳豐茂過戶…」；己○○亦證稱其未持有
    丁○○印章，是要使用時，才由丁○○提供；而系爭兩份契
    約簽定時，陳豐茂尚未過世，可證用於系爭兩份不動產買賣
    契約書上丁○○印章之使用，均經其同意，提出以供簽約、
    過戶使用，系爭兩份契約的丁○○印章均為真正，並經授權
    使用；丁○○之訴訟代理人空言否認，已無任何意義。
  另被告博凱公司抗辯於原告所呈之系爭契約書中被告公司的
    公司章非真正，亦欠缺負責人陳豐茂之印文。己○○、被告
    丁○○等有權代理被告博凱公司，已如上述，其等之內部關
    係至為灼然，要無疑義；而本件系爭契約由己○○等與原告
    簽訂，己○○等又有權使用被告博凱公司、丁○○印鑑，被
    告博凱公司、丁○○空言否認契約書上之印文非真正，當無
    理由。又契約書上被告博凱公司之負責人雖未蓋章，然「…
    所為之背書雖僅蓋有公司章，而未有公司負責人之印章，惟
    公司或商號名稱既足以表彰營業之主體，則在票據背面加蓋
    公司或商號印章者，即足生背書之效力，殊不以另經公司或
    商號負責人簽名蓋章為必要。」，是以本件系爭契約被告博
    凱公司雖未由負責人蓋章，亦不得解免其應負之責任，被告
    博凱公司之抗辯無理由。
  再者，被告博凱公司以不同樣式之印章，用於不同之用途，
    待有訟爭，反要求原告舉證其印章之真偽，此舉豈不是早已
    存心詐騙嗎？查被告博凱公司以不同印章用於不同用途之情
    形，其用於與購屋客戶簽約使用之印章卻是同一印章，由原
    證一、六、十，及三份契約書上所用印章均相同可證，而證
    人戊○○證述「之前有四戶也已經成交過戶完畢，…都沒有
    問題」，事實也是如此，豈容被告博凱公司一再空言否認？
  經證人己○○97年6月6日到庭證稱：「博凱公司的印鑑章，
    都是由陳豐茂交給我保管的，作為銷售房子訂約、過戶時使
    用…」、「買賣簽約，一般都不使用公司印鑑章的…」、「
    所以陳豐茂就把公司相關印鑑都交給我們使用」，己○○已
    明確敘述一般房屋建案的簽約用印情形，及其經授權使用博
    凱公司之印鑑、房屋所有權狀、使用執照、、等相關資料、
    證件的來龍去脈，並佐以新生名園已有4戶經其交易過戶完
    成，可證其所言真實，應可採信。
  綜上，系爭建案為陳豐茂（博凱公司）、丁○○、庚○○所
    合夥興建，合夥人共同授權庚○○、己○○父女全權負責興
    建、銷售，己○○並為博凱公司之受僱人，原告等與己○○
    等簽訂不動產買賣契約，系爭契約已有效成立，無可置疑。
    而被告博凱公司與丁○○即應負授權人、僱傭人之責任，是
    以被告博凱公司、丁○○應負履行本件契約之義務、責任。
  (4)原告等各已給付價金給被告博凱公司：
  本件原告等所支付之價金，若為現金，均由己○○或戊○○
    親自簽收、用印於不動產買賣契約書上，或另出具收據證明
    單（上有博凱公司之統一發票專用章），被告博凱公司否認
    抗辯，無理由。若為匯款，均直接匯入被告博凱公司設於國
    泰世華商業銀行大里分行000000000000帳號，此博凱公司亦
    已自認。
  被告丁○○及博凱公司均抗辯系爭原告兩戶房屋之價金，其
    等並未收到，惟其等已承認該價金均匯入博凱公司之帳戶，
    或由其等之接待所人員己○○收取現金，而己○○亦證述，
    其所收之房屋價款均存入博凱公司帳戶，或支付營造款項，
    是以被告丁○○、博凱公司之抗辯均為其等之合夥關係內部
    之資金調度、流向問題，要與本件不動產買賣契約無關連性
    存在，被告等之抗辯均無法解免其應負履行契約之責任，其
    等違約事實已無庸置疑。
並聲明：(一)被告等應連帶返還原告壬○○345萬元，及自本起訴
    狀繕本送達之翌日起至清償日止，按週年利率5%計算之利息
    ；並加倍返還定金10萬元，及給付違約金345萬元。(二)被告
    等應連帶返還原告乙○○130萬元，及自本起訴狀繕本送達
    之翌日起至清償日止，按週年利率5%計算之利息；並加倍返
    還定金30萬元，及給付違約金130萬元。(三)訴訟費用由被告
    等連帶負擔。(四)原告願供擔保，請准宣告假執行。
二、被告則辯以：
  (一)被告博凱公司部分：
  (1)原告指稱系爭房地係合夥關係云云，惟查，本件被告丁○○
    僅陳稱系爭房屋所占用之基地之出資係合夥關係、丁○○現
    已退出合夥等語，並未指稱系爭房屋二棟係合夥出資興建。
    經查系爭房屋二棟為被告博凱公司出資興建，且登記為被告
    博凱公司所有，自無合夥可言。原告空言系爭房屋為合夥關
    係云云，未能舉證以實其說，自無可取。
  (2)被告公司並未授權己○○、庚○○、戊○○出售系爭房地：
  查本件系爭房屋所占用之基地雖為訴外人庚○○、陳豐茂等
    人合夥出資購買，登記為被告丁○○所有，而應認系爭房屋
    所占用之基地確係被告丁○○所有；至於系爭房屋二棟均為
    被告博凱公司出資興建，並登記為博凱公司所有，系爭房屋
    二棟自以博凱公司為所有權人。因之，博凱公司之負責人（
    經博凱公司股東會決議同意出售）或博凱公司授權之人始為
    有權代理出售系爭房屋之人。惟己○○、丁○○二人，均非
    被告博凱公司之有權代表之人或代理人，且庚○○、丁○○
    亦非被告公司之代理人，其中己○○係「鵬程營造有限公司
    」之負責人，渠等竟然冒充被告公司之代理人，與原告訂立
    系爭契約，上開契約為己○○、丁○○無權代理而作，被告
    公司並不承認己○○、丁○○、庚○○無權代理行為，自應
    由己○○、丁○○、庚○○負無權代理人之責任，實無令被
    告公司負契約責任之理。另戊○○亦非被告公司之職員，附
    此陳明。
  另按公司法第185條第1項第2款、第208條第3款之規定，如
    董事長未經股東會上揭特別決議，而代表公司締結關於讓與
    全部或主要部分之營業或財產之契約，其效力如何，公司法
    雖無明文，應類推適用關於無權代理之規定（台灣高等法院
    台中分院96年度重上更(一)字第32號判決意旨參照）。
    查被告博凱公司係以不動產買賣業為營業項目之一，實收資
    本總額為300萬元，被告博凱公司所有系爭房屋二棟，市價
    應在1000萬元以上，遠超過被告公司實收資本總額，因此系
    爭房屋二棟，應係被告公司之主要部份財產，要無疑義。因
    此依前揭公司法規定，本件如欲合法讓售登記為被告公司所
    有之系爭房屋二棟，必須得有被告公司股東會決議之同意或
    授權，始可認為有權代理讓售系爭建物。承上，股份有限公
    司董事長未經股東會特別決議，而代表公司締結關於讓與主
    要部分之財產之契約，已可類推適用無權代理規定，舉輕以
    明重，庚○○、己○○、戊○○三人並非被告博凱公司人員
    ，冒充被告博凱公司之名義出售系爭房屋，尤屬無權代理，
    對於被告博凱公司自不生效力。
  原告主張庚○○、己○○、戊○○如非被告博凱公司之受僱
    人，其等亦應有某種程度委任或授權云云，惟被告博凱公司
    否認原告上揭空言，自應由原告就庚○○、己○○、戊○○
    受僱於被告博凱公司或受有被告博凱公司之委任、授權訂約
    之情事負舉證責任。
  又被告博凱公司於收受本件原告起訴狀內所附不動產買賣契
    約影本，始知為庚○○、己○○、戊○○等人冒用名義訂約
    ，被告博凱公司立即以存證信函表示庚○○、己○○、戊○○並無代理權，可見被告博凱公司已為反對之表示，本件亦
    無表現代理之適用。
  (3)原告所提系爭二份買賣契約書內「博凱公司」之印文並非真
    正：
  被告公司於96年9月間，負責人（董事長）為陳豐茂，此有
    被告公司變更登記表影本可稽。依據原告壬○○所呈「不動
    產買賣契約書」，其中出賣人（賣方）雖載為被告公司，然
    該份契約書上被告公司之公司章並非真正，亦欠缺負責人（
    董事長）陳豐茂之印文。又原告乙○○所呈「不動產買賣契
    約書」，其中出賣人（賣方）雖載為被告公司，然該份契約
    書上被告公司與董事長陳豐茂之印章均非真正。
  系爭買賣契約內，「博凱公司」之印文既為被告博凱公司否
    認其真正，依民事訴訟法第277條舉證責任分配法則，自應
    由主張系爭買賣契約內「博凱公司」印文為真正之原告負舉
    證責任，證明上開印文之真正（最高法院76年台上字第1881
    號裁判要旨參照）。惟至今只見原告空言陳述，未據舉證上
    開契約內「博凱公司」之印文真正，難認原告主張為實在。
  (4)關於原告等主張已給付價金部份：
  雖據原告主張已匯款予被告公司設於國泰世華商業銀行大里
    分行帳號000000000000活存帳戶，而上開「價金」經原告分
    別匯入、兌現於被告設於國泰世華商業銀行大里分行帳號00
    0000000000活存帳戶後，立即遭他人領走，被告公司已向原
    告函知事實上被告並未收到任何價金，則上述提領紀錄為何
    人提領、匯款而出，甚有可疑，而待調查。
  原告壬○○另稱於96年9月16日給付現金10萬元、9月17日給
    付現金2萬元云云，均未曾入被告公司帳戶，被告公司亦未
    曾受領。被告公司否認原告所稱支付現金價金。
  原告乙○○另稱於96年9月5日給付現金20萬元部份，未曾入
    被告公司帳戶，被告公司亦未曾受領。被告公司否認原告所
    稱支付現金價金。
  (5)本件有同時履行抗辯之問題，因原告等已占有系爭建物，如
    被告應返還價金，原告需同時遷讓系爭建物。
答辯聲明：(1)原告之訴及假執行聲請均駁回。(2)訴訟費用由原告
    負擔。(3)如受不利判決，願供擔保免為假執行。
  (二)被告丁○○部分：
  (1)被告丁○○已經退出合夥關係：
  被告丁○○與庚○○等人先於94年間合夥購買系爭土地，被
    告丁○○出資850萬元，嗣後被告丁○○與庚○○及陳豐茂
    談妥，被告丁○○退出合夥關係，所以由庚○○及被告博凱
    公司先退還被告丁○○股金700萬元，另150萬元待房屋出售
    向購買戶收取房屋價金時，優先返還被告丁○○（150萬元
    迄今尚未給付被告丁○○），所以94年11月28日由被告博凱
    公司匯給丁○○400萬元，95年1月20日由己○○匯給丁○○
    300萬元。而被告丁○○與庚○○及陳豐茂本於安泰銀行開
    設聯名帳戶，因被告丁○○已退出，所以庚○○另於國泰世
    華銀行大里分行開設帳戶，購屋者之買屋價金匯入該帳戶，
    亦可證明被告丁○○確已退夥。
  被告丁○○退出後，有關系爭土地上之14棟房屋之興建及分
    配等事由庚○○及陳豐茂二人負責處理，其二人內部關係為
    何，被告丁○○並不知情。
  被告丁○○確曾與庚○○等人合夥購買土地，但並未合夥建
    屋出售，業如前述。原告一再主張被告丁○○自認與庚○○
    等人間有合夥關係存在，顯出於誤會。
  (2)被告丁○○未與原告2人訂立系爭買賣契約：
  被告丁○○與原告2人未曾見面訂立系爭買賣契約，故原告
    壬○○所提賣方丁○○之署押，及二人所提契約上丁○○之
    印文，均非被告丁○○所填寫及用印，被告並否認其真正。
    故被告丁○○既未與原告二人訂約，自不必負買賣契約之債
    務。
  原告2人給付價金或由己○○、庚○○收取或匯入被告博凱
    公司之帳戶，如果原告認為被告丁○○為出賣人，為何買賣
    價金分文未付給被告丁○○，故由原告支付價金之流程可以
    證明原告等人亦知被告丁○○非出賣人。
  被告丁○○已退出合夥關係，所以房屋之出售與被告丁○○
    無關，依理亦不必被告丁○○參與，所以被告丁○○從未授
    權庚○○、己○○或戊○○等人以丁○○之名義與他人訂立
    土地買賣合約，今原告等人與庚○○、己○○或戊○○訂立
    系爭買賣合約之經過，被告丁○○並不知情，庚○○、己○○或戊○○以被告丁○○之名義簽立系爭土地買賣合約為無
    權代理，所以丁○○並非土地之出賣人，自不應負契約責任
    。
答辯聲明：(1)原告之訴及假執行聲請均駁回。(2)訴訟費用由原告
    負擔。(3)如受不利判決，願供擔保免為假執行。
三、得心證之理由：
  (一)查原告壬○○於96年9月17日與訴外人己○○簽訂不動產買
    賣契約書，買受坐落台中縣大里市○○○路265號房地，原
    告壬○○已給付價金345萬元；原告乙○○於96年9月3日與
    訴外人庚○○簽訂不動產買賣契約書，買受坐落台中縣大里
    市○○路○段327巷6號房地，原告乙○○已給付價金130萬元
    ，原告二人並已搬入居住。上開2棟建物均是被告博凱公司
    銷售之「新生名園」建案，被告博凱公司迄今尚未為所有權
    移轉登記，此有不動產買賣契約書、支票、匯款單等影本可
    稽，復為兩造所不爭執，信屬實在。
  (二)原告主張本件之「新生名園」建案為被告二人及訴外人庚○○出資合夥購地、興建、銷售，故當時三方間存有合夥關係
    云云。查被告二人及庚○○間是否有合夥關係存在？經證人
    戊○○於97年5月20日當庭證述：「…合夥的事業，都是一
    個建設公司、一個營造公司，這是很正常的。由二個公司配
    合，一個負責建築，一個負責銷售。」、「…我們都知道地
    主丁○○、營造庚○○、建設公司陳豐茂（即被告博凱公司
    ）三人是合夥的…」；證人庚○○於97年6月6日當庭證稱：
    「我們有合夥，我們94年3月15日買系爭土地，土地買了之
    後，就開始蓋房子，由鵬程營造公司蓋房子。博凱建設公司
    銷售房子，這個案子都是我在處理，…我們這些合夥人全部
    都是全權委託我處理。」等語。證人戊○○為本件「新生名
    園」建案之銷售人員，自當對於其所銷售之建案有相當程度
    之認識；證人庚○○為本件「新生名園」建案合夥人之一，
    被告二人對此不爭執，故其對於本件建案從買土地、規劃、
    蓋房子及銷售等過程，即有一定程度之瞭解，故本院認上開
    二位證人之證言為真實，應堪採信。又證人庚○○於97年6
    月6日開庭時，提出合夥契約書一份，證明其與被告丁○○
    、陳豐茂及訴外人蕭朝村間，共同出資合購大里市○○段
    229地號土地，並蓋房子出售，故有合夥關係存在，被告二
    人對上開合夥契約書均不爭執，且據被告丁○○於97年6月6
    日當庭陳稱：「庚○○有合夥但並沒有出錢，我們是說好有
    賺錢時，才有給他分紅幾成。…蕭朝村之後已經退夥，他的
    份，由我把錢退給他，他的股權就讓給我。…我們合夥看好
    房子之後，就買該土地，交由庚○○處理後，我們在安泰銀
    行有貸款6,500萬元…」等語，可推知被告二人、及證人庚○○間，就本件「新生名園」建案確有合夥關係存在。被告
    丁○○抗辯其已退夥，但並未結算，被告丁○○尚未完全領
    回其出資股金，又合夥買受之土地仍登記為被告丁○○名義
    ，故其退夥程序尚未完成，是被告丁○○前開抗辯，顯與事
    實不合，自無足採。
  (三)原告等提出系爭二份買賣契約書，主張被告二人已在其上蓋
    章，即系爭買賣契約書已經有效成立，然為被告等所否認，
    並抗辯二份契約書上之被告博凱公司、丁○○之印章非真正
    ，被告二人並無授權庚○○、己○○、戊○○與原告等訂立
    系爭買賣契約云云。查證人戊○○於97年5月20日開庭時證
    稱：「我是負責帶客人看房子，至於價錢、訂立契約，都是
    庚○○直接與客戶談價錢，再委任代書與客人簽訂契約的。
    」、「…訂立契約時的印章，都是放在公司，要簽約時，我
    帶客戶到代書那裡，公司的人帶相關印章去簽約的，陳豐茂
    等雖然沒有去，但印章是由公司人員帶去簽約，…陳豐茂在
    台北，庚○○在中部，就全權委託庚○○處理。」、「我們
    來銷售時，已是成屋，…之前有4戶也已經成交，過戶完畢
    ，…那4戶也是庚○○賣的，都沒有問題。」、「（問：建
    設公司的印章？）印章都在己○○那裡，他是鵬程公司的負
    責人，客戶把錢匯到哪個帳戶，都是他在處理，我們認為他
    是總會計。…」、「…陳豐茂當時有到工地，他也看到我在
    銷售，應該也是同意我們銷售系爭房子」、「（問：提示系
    爭兩份買賣契約，博凱公司的印章，是否己○○持有的印章
    ？）他們的印章很多，我不負責印章。…那些印章都是由己○○拿去蓋的。…壬○○先生簽約時我才在場，我帶他到代
    書那裡訂約的。我只有帶客戶到代書那裡簽約而已，至於印
    章是己○○帶去的。…」、「（問：辛○○，對於你們銷售
    房子瞭解？當初是辛○○的老婆在銷售，所以辛○○應該都
    很清楚。」等語。證人己○○於97年6月6日開庭時亦證述：
    「…我是博凱的會計，陳豐茂就住在公司樓上，所以出售房
    子、款項、過戶等，陳豐茂都知道，我們都會跟他講。系爭
    兩戶房子，都是在陳豐茂生前簽約的，陳豐茂都知道，他也
    同意我們銷售…」、「（問：賣房子過戶，公司的章，都委
    託你們？）都是在我們這裡，這都是陳豐茂知道的，連系爭
    房子的權狀等，都是在博凱公司，由我們處理，所以博凱公
    司都是授權給我們的意思，…過戶資料、印章，都是在博凱
    公司，都是授權我們處理。」、「（問：…之前銷售的房子
    ，都有過戶給客戶？）是的，之前銷售的房子都有過戶，這
    些博凱公司，陳豐茂他們合夥的人都知道。」、「之前的4
    戶，也是有知會丁○○來蓋章，之後的銷售，我們也都是依
    照原來的作業方式，系爭的兩戶，都是在陳豐茂在世時賣出
    的，丁○○也都知道，都是經過陳豐茂、丁○○的同意。」
    、「（問：博凱公司的登記印鑑章，在你那裡？）是的，本
    來博凱公司的印鑑章，都是由陳豐茂交給我保管的，作為銷
    售房子、過戶時使用，後來陳豐茂往生之後，96年11月公司
    變更登記時，辛○○就拿回去了，有給辛○○簽收，…」、
    「（問：為何買賣契約不用公司印鑑章？）買賣契約，一般
    都不使用印鑑章的，只有在過戶、銀行開戶等，才使用公司
    印鑑章的，並不隨便使用。」、「我們並沒有拿取系爭款項
    ，而是當初陳豐茂同意，賣出房子的價款，可以撥用到營造
    的工程款。因為當初他們庚○○、陳豐茂有協議，就是這樣
    處理相關款項的。所以陳豐茂就把公司相關印鑑都交給我們
    使用。」等語。另證人庚○○於97年6月6日開庭時供證：「
    本件建案都是全權委託我來負責處理，所有買賣都是我處理
    ，之前我賣出的也都沒有問題，現在博凱他們卻說我偷賣的
    ，系爭房子是鵬程營造蓋的，都是委託我出售，之前賣出的
    都已經過戶完畢，本件系爭兩戶出售時，陳豐茂也還在，並
    未死亡。」、「我們有合夥，我們94年3月15日買系爭土地
    ，土地買了之後，就開始蓋房子，由鵬程營造公司蓋房子。
    博凱建設公司銷售房子，這個案子都是我在處理，…我們這
    些合夥人全部都是全權委託我處理。」等語。經查被告博凱
    公司前法定代理人陳豐茂是於96年10月14日死亡，而系爭2
    戶房屋出售時間係在96年9月間，96年11月15日被告博凱公
    司始為公司負責人之變更登記，與上開三位證人之證稱內容
    ，其時間點上大致相符，且再將上開三位證人間之證詞相對
    照，其關於本件建案之陳述內容亦大致相同，並無矛盾之處
    。又據被告博凱公司所提出之民事委任狀、2次存證信函（
    參被證4、5 ），或國泰世華銀行大里分行提供之被告博凱
    公司傳票5紙，其上所蓋被告博凱公司之公司章部分，均不
    盡相同，且非全是被告博凱公司之印鑑章，由此可知，被告
    博凱公司確實有多數不同之印章，於不同金融機構之借貸，
    或方便公司業務之用，亦常異其印章，此乃為社會所常見。
    另被告丁○○亦曾稱其主張退出合夥關係時，其中股金300
    萬元部分是由證人己○○於95年1月20日匯款給他，此經己○○於97年6月6日開庭證述無疑。據此，可知被告博凱公司
    確實有將公司印章交給證人己○○保管、或使用之情形，否
    則己○○既為鵬程營造公司之負責人，如非經被告博凱公司
    授權，如何能代被告博凱公司處理財務資金之問題。是證人
    戊○○、己○○及庚○○所為之上開證言，應屬可信。據上
    ，被告博凱公司之印章（包含印鑑章），確實係陳豐茂交由
    證人己○○保管，直至96年11月間被告博凱公司變更登記，
    始將公司印鑑章交還被告公司法定代理人辛○○。且系爭2
    戶房屋之出售，應是經過陳豐茂、被告丁○○之同意，否則
    如系爭契約上被告二人印章果係證人陳韻芳、庚○○所偽造
    ，被告二人何以迄未告訴其偽造文書罪嫌？足證被告二人否
    認系爭二份契約書之印文為真正，尚非可採。
  (四)次查被告丁○○於97年6月6日開庭供述：「系爭房子的規劃
    、營建等，因為庚○○住在附近，我們合夥看好房子之後，
    就買該土地，交由庚○○處理後，…後來出售房子的收入，
    錢都由庚○○拿走，…賣房子的錢，都存入國泰世華銀行，
    這個戶頭是博凱公司的帳戶。」、「之前出售的房子，陳豐
    茂都有跟我講，房子需要給他們過戶，我才去蓋印章的。」
    等語，與證人己○○、庚○○上開之證述內容相符。綜上陳
    述，依上開三位證人之證言及被告丁○○之供述，被告二人
    確實有授權庚○○、己○○等人以被告二人名義，與第三人
    訂立不動產買賣契約，出售本件「新生名園」建案之房屋，
    否則何以在本件之前已出售、完成過戶之4戶房屋，亦係由
    庚○○、己○○依相同方式處理，而被告二人對此並無任何
    問題或爭議，且本案審理中被告二人亦無主張有嗣後撤回代
    理權之情形，其至系爭買賣契約簽訂、系爭2戶房屋出售後
    始抗辯未授與庚○○、己○○或戊○○等人代理權。被告二
    人之抗辯，顯與事實不符。
    按由自己之行為表示以代理權授與他人，或知他人表示為其
    代理人而不為反對之表示者，對於第三人應負授權人之責任
    ；但第三人明知其無代理權或可得而知者，不在此限；民法
    第169條定有明文。本件被告二人縱未授權證人己○○、庚○○、戊○○等代為出售系爭房地，然由被告博凱公司將公
    司印章交由己○○保管，在工地現場係由庚○○、戊○○負
    責介紹、銷售本件「新生名園」建案之房屋，此有原告提出
    之庚○○名片上印有被告博凱公司「總經理」、及戊○○名
    片等，均足使第三人信其曾以代理權授與己○○、庚○○、
    戊○○等人，按諸民法表見代理之規定，被告二人亦應負授
    權人之責任。
  (五)再按公司或商號名稱既足以表彰營業之主體，則在票據背面
    加蓋公司、商號印章者，即足生背書之效力，殊不以另經公
    司或商號負責人簽名蓋章為必要，除商號能證明該印章係出
    於偽刻或被盜用者外，要不能遽認未經商號負責人簽名或蓋
    章之背書為無效，此有此有最高法院70年度第13次民事庭會
    議決議可資參照。本件被告博凱公司辯稱系爭買賣契約書，
    未見該公司法定代理人辛○○之簽名或印文，以明其代表公
    司之旨，認該買賣契約書尚非有效成立云云。然查，系爭二
    份買賣契約書係在博凱公司前法定代理人陳豐茂在世時所簽
    訂，且本件被告博凱公司既無法證明該契約書上公司印章係
    遭偽刻或盜用，業已如前述，則依前開決議意旨，自無法認
    該未經公司負責人簽名或蓋章之系爭買賣契約書為無效。又
    不動產買賣契約書，尚非以蓋用公司印鑑章為限，始為有效
    ，縱所蓋用之印文非公司之印鑑章或銀行存摺之印鑑章，如
    能證明為真正，亦無礙契約相對人行使其權利。故被告博凱
    公司辯稱該契約書未經其公司負責人蓋章，且所用之印章非
    公司之印鑑章，故系爭契約書為無效，其無庸負責云云，即
    顯無據。
  (六)再者，原告二人主張其已給付系爭2戶房屋之價金，分別為
    345萬元及130萬元，並匯入被告博凱公司之帳戶，此為被告
    二人所不爭執，亦有證人己○○於97年6月6日開庭證詞：「
    本件兩戶的價款，我都存入博凱公司的帳戶，再支付營造款
    ，因為博凱公司沒有支付營造款…。」、及證人庚○○證述
    ：「原告壬○○有繳付345萬元沒有錯。乙○○有繳付130萬
    元，都沒有錯。」等語佐證。被告二人雖抗辯原告給付之價
    金雖存入博凱公司帳戶，然一入帳即遭他人領走，被告博凱
    公司事實上未收到價金云云。惟經查，被告博凱公司與鵬程
    營造公司間，有相互資金調度往來的情形，此有證人己○○
    於97年6月6日開庭時證述：「本件兩戶的價款，我都存入博
    凱公司的帳戶，再支付營造款…我們也有提示全部的帳冊給
    辛○○看…」、「…當初陳豐茂同意，賣出房子的價款，可
    以撥用到營造的工程款。因為當初他們庚○○、陳豐茂有協
    議，就是這樣處理相關款項的。所以陳豐茂就把公司相關印
    鑑都交給我們使用。」等語。由此可推，原告二人給付之房
    屋價金既已匯入被告博凱公司帳戶，則該二筆價金是由被告
    博凱公司內何人領走，或是撥用到鵬程營造公司之工程款等
    ，此即為被告間合夥關係之內部問題，並無礙原告二人已給
    付被告博凱公司價金之事實。況被告丁○○於97年5月20日
    開庭時亦陳稱願將土地過戶給原告二人。是本件系爭買賣契
    約已有效成立。
    又按「契約解除時，當事人雙方回復原狀之義務，除法律另
    有規定或契約另有訂定外，由他方所受領之給付物，應返還
    之。受領之給付為金錢者，應附加自受領時起之利息償還之
    」、「定金除當事人另有訂定外，適用下列之規定：三、契
    約因可歸責於受定金當事人之事由，致不能履行時，該當事
    人應加倍返還其所受之定金」，民法第259條第1款、第2款
    、第249條第3款分別定有明文。查本件系爭買賣契約已有效
    成立，且原告二人已依約給付買賣價金，則被告二人為本件
    不動產契約上之出賣人，且為系爭建物、土地所有權之登記
    名義人，依約即應將系爭房屋所有權移轉登記予原告等，然
    被告二人遲未將系爭房地辦理過戶登記，業如前述，經原告
    以存證信函催告被告博凱公司限期履約，被告博凱公司迄今
    仍拒不履行，被告二人所為顯已違約，則原告等主張依系爭
    契約書第10條第2項規定，解除系爭買賣契約，並以本件起
    訴狀繕本之送達為解除契約之意思表示，即屬合法。兩造所
    訂系爭契約，已因原告之合法解除契約而自始歸於消滅，兩
    造自應負民法第259條回復原狀之義務。
    本件原告依法解除契約，已如上述，且受定金之被告等有可
    歸責之事由，致本件買賣契約無法履行，依上開規定，原告
    壬○○、乙○○自得請求被告返還所受領之價金345萬元（
    其中定金10萬元）、130萬元（其中定金30萬元），並請求
    被告等加倍返還已受領之定金，分別為10萬元、30萬元，而
    原告等亦應遷讓返還系爭2戶房屋予被告。但兩者係回復原
    狀，並非對待給付，自無同時履行抗辯之問題。
  (七)末查，關於兩造系爭契約第10條第2項約定「賣方如不履行
    契約所定各項業務時，即為賣方違約，買方得限期催告履行
    ，逾期仍不履行即予解除契約，賣方除應將所收價款全部退
    還外，並應同時賠償與已收價款同額金額做為懲罰性違約金
    」。按當事人得約定債務人於債務不履行時，應支付違約金
    。違約金，除當事人另有訂定外，視為因不履行而生損害之
    賠償總額。其約定如債務人不於適當時期或不依適當方法履
    行債務時，即須支付違約金者，債權人除得請求履行債務外
    ，違約金視為因不於適當時期或不依適當方法履行債務所生
    損害之賠償總額。民法第250條第1項、第2項定有明文。而
    本件被告等既已違約，且經原告為解除契約之意思表示，則
    依兩造系爭契約上開約定，原告主張其得向被告等請求給付
    約定之懲罰性違約金，應為可採。
    復按約定之違約金額過高者，法院得減至相當之數額，民法
    第252條定有明文。而契約當事人約定之違約金是否過高，
    應依一般客觀之事實、社會經濟狀況、當事人實際上所受損
    害及債務人如能如期履行債務時，債權人可享受之一切利益
    為衡量標準。查本件兩造約定之違約金為「與被告已收價款
    同額金額」即原告壬○○為345萬元、乙○○為130萬元，然
    本院參照被告博凱公司之規模，兩造已履約之程度及違約所
    受損害，及社會經濟狀況，認兩造約定之違約金應屬過高，
    應各予酌減為20萬元，始為適當。
  (八)綜上所述，原告等依買賣契約之法律關係，請求被告給付(1)
    原告壬○○345萬元，及自起訴狀繕本送達翌日即97年1 月
    24日起至清償日止，按年息5%計算之利息，並加倍返還定金
    10萬元，及給付違約金20萬元；(2)原告乙○○130萬元，及
    自起訴狀繕本送達翌日即97年1月24日起至清償日止，按年
    息5%計算之利息，並加倍返還定金30萬元，及給付違約金20
    萬元，均為有理由，應予准許；逾上開範圍之請求，為無理
    由，應予駁回。本件係原告對被告二人之違約請求，而非對
    合夥債務履行請求，是原告請求被告連帶給付，於法不合，
    不應准許。
四、兩造均陳明願供擔保，請求宣告假執行及免予假執行，原告
    勝訴部分，經核均無不合，爰分別酌定相當之擔保金額宣告
    之。至於原告敗訴部分，其假執行之聲請，失所依據，不
    應准許。
五、本件事證已臻明確，兩造其餘攻擊防禦方法，經核均與判決
    結果無影響，爰不逐一斟酌論述，附此敘明。
六、據上結論，原告之訴為一部有理由，一部無理由，依民事訴
    訟法第79條、第85條第1項前段、第85條第1項但書、第390
    條第2項、第392條第2項，判決如主文。
中    華    民    國    97    年    7     月    4     日
                  民事第二庭    法  官  周靜秀
正本係照原本作成。
如不服本判決，應於送達後20日內向本院提出上訴狀。
中    華    民    國    97    年    7     月    7     日
                                書記官


司法院資訊處製作；財團法人民間司法改革基金會備份。
